---
title: "Proposta para trabalho a desenvolver para tese de mestrado em Ciência de Dados"
author: "Alberto Rocha, 200202358"
date: '2022-09-21'
output: html_notebook
---

```{r setup, include=FALSE}
knitr::opts_chunk$set(echo = TRUE)
```

```{r}
library(forecast)
library(dplyr)
library(ggplot2); library(ggfortify); library(gridExtra)
```


# Objectivo

Este trabalho propõe-se a atingir 2 objectivos:

* Aplicar metodologias de avaliação de *stocks* pesqueiros baseadas em modelação estatística ou matemática aos dados de capturas comercias de polvo vulgar pela frota de pesca portuguesa;

* Produzir uma aplicação em *Shiny* que permita ao utilizador reproduzir essas metodologias e fazer as suas próprias simulações, com vista a utilizá-la como ferramenta de apoio à gestão.

# Enquadramento

O polvo vulgar (*Octopus vulgaris*, código FAO: **OCC**) é uma das espécies com maior valor comercial para a frota de pesca local em Portugal. Embora ocorra como captura acessória de praticamente todas as artes de pesca, a esmagadora maioria dos desembarques de OCC resulta de pescarias dirigidas com recurso a armadilhas (nassas, covos, alcatruzes), praticadas por embarcações de pequenas dimensões que trabalham relativamente perto da costa. Esta pescaria é normalmente agrupada no segmento de pesca local e classificada como *Small-Scale Fishery* (SSF). Comum a estas pescarias é o valor comercial movimentado e a importância socio-económica para as comunidades de pescadores proporcionalmente elevada em relação ao número de profissionais que as praticam. Recentemente, a criação de um Comité de Gestão da Pesca de Polvo no Algarve reforçou a necessidade de dados e investigação sobre o estado do *stock*.

A avaliação de *stocks* pesqueiros assenta na determinação de parâmetros biológicos e ecológicos tais como relações peso-comprimento, relações idade-comprimento, estrutura etária da população, idade/tamanho da primeira maturação, época de reprodução, *sex-ratio* da população e fluxos migratórios, entre outros. Estes parâmetros normalmente são estimados através de planos de amostragem mais ou menos directa que permitem estabelecer pontos de referência biológicos do *stock* como estimação de recrutamento anual, mortalidade natural e, por exemplo, rendimento máximo sustentável (*Maximum Sustainable Yield* - MSY), valores que por seu turno são usados para definir totais admissíveis de captura (TAC) ou correntemente, possibilidades de pesca.

Os modelos matemáticos usados tradicionalmente para estimação dos pontos de referência biológicos têm sido desenvolvidos com base em espécies de peixes ósseos e cartilagíneos. Embora exista nestes bastante variabilidade no que toca a premissas e assunções necessárias para a correcta aplicação dos modelos, as espécies de cefalópodes, classe em que OCC se insere, levantam uma série de obstáculos adicionais. Sistematicamente são espécies com crescimento corporal muito rápido e esperança de vida bastante curta (1-2 anos) e com um único evento de reprodução (semelparidade), factos que invalidam a aplicação indiscriminada de modelos com assumpções firmes sobre estrutura etária bem definida ou ciclidade dos períodos de desova. Empiricamente, as estimativas de biomassa tendem a sofrer variações mais acentuadas e com maior capacidade de recuperação do que seria de esperar em populações de peixes de dimensões comparáveis. Por este motivo, para cefalópodes não são definidos TAC, sendo apenas alvo de medidas precaucionárias. No caso do OCC existe um peso mínimo de 750 g.

A avaliação de *stocks* de cefalópodes é alvo de [bastantes] trabalhos e no, âmbito do *International Council for Exploration of the Seas* (ICES), tem vindo a ser desenvolvida pelo *Working Group on Cephalopod Fisheries and Life History*, embora à data deste trabalho não exista ainda uma metodologia consensual para avaliação dos *stocks* abrangidos pelo ICES. Os modelos usados neste trabalho, foram, regra geral, testados em casos de estudos pelo WGCEPH. Este trabalho procura colocar em evidência o resultado destas metodologias no caso português, pôr em evidência as diferenças de *performance* das diferentes metodologias e pertinência para os nossos *stocks* e estabelecer um protótipo para uma ferramenta de gestão que possa contribuir para o acompanhamento e discussão da avaliação deste *stock*.

# Dados de base disponíveis

* **"Vendas-dia"** - Dados relativos à venda diária das embarcações em cada lota, cobrindo os anos de 1995 a 2021. Estes dados são recolhidos pela Docapesca e compilados pela Direcção Geral de Recursos Marinhos (DGRM), que por seu turno os cede ao Instituto Português do Mar e da Atmosfera. Apresentam a vantagem de poder ser agregados à escala temporal desejada (realisticamente, desde semanais a anuais). Com base nestes dados duas séries temporais serão extraídas: desembarques (kg) e esforço de pesca (unidade a determinar, ver abaixo). A informação adicional constante no data set permite a divisão por arte de pesca (artesanal vs cerco vs arrasto), porto de desembarque, região (NW, SW, S), segmento de frota (com base no comprimento fora-a-fora, LOA), entre outros.

  * Sabemos de antemão que o grupo de  artes de pesca onde mais de 90% das capturas de OCC ocorrem é o grupo das artes de pesca artesanais. A literatura sugere que em Portugal existem duas populações de OCC com dinâmicas distintas, divididas entre a costa ocidental e a costa sul. A segmentação do *dataset* provavelmente ocorrerá nestas linhas.

  * Medida de Esforço: Paper da sílvia?

* **Logbooks** - Diários de bordo. Em teoria seriam de grande utilidade para estimação do esforço de pesca, mas a tipologia da frota que incide sobre OCC excluí a maioria das embarcações da obrigação legal de manter um diário de bordo. A sua utilidade seria, possivelmente como obtenção de um índice de abundância secundário, como por exemplo, kg/h de captura na frota de arrasto correspondente, de forma a contrastar com as séries temporais de desembarque que serão utilizadas. Não é de esperar que a série obtida seja adequada, será mais numa lógica de 'melhor que nada'.

* **Campanhas** - Embora o IPMA realize várias campanhas de investigação que envolvem estimativas de abundância com base em capturas por unidade de esforço na costa portuguesa, a operacionalidade destas não é de todo adequada a cefalópodes devido aos aparelhos utilizados (arrasto pelágico e arrasto de fundo) e às profundidades em que incidem. As capturas de cefalópodes são consideradas incidentais e não-representativas da abundância dos mesmos. A utilização destes dados seria mais uma solução de último recurso, na linha dos *logbooks*.

* **Dados ambientais** - Talvez seja oportuno considerar o uso deste tipo de dados em métodos que o permitam, como uma abordagem do tipo ARMAV (?). Trabalhos anteriores encontraram correlações fortes entre abundância de OCC e pluviosidade, por exemplo.

# Modelos a considerar

## Metodologia de Box - Jenkins

A primeira abordagem seria a mais simples, conceptualmente: tentar modelar a série de desembarques como a série temporal que efectivamente é, tentando explicar o máximo de variância e evitando os pressupostos que levantam obstáculos nos modelos matemáticos seguintes.

```{r, include = F}
load('data/initial_data_occ.Rdata')
```

```{r, include = F}
arranjador = function(df){
  temp = df %>%
    mutate(regiao = case_when(as.character(zona) %in%
                              c('27.9.a.c.n', ' 27.9.a.c.s') ~ 'Costa Ocidental',
                            as.character(zona) == '27.9.a.c.s' ~ 'Costa Sul',
                            T ~ as.character(zona)),
           dia = weekdays(IDATVEND),
           semana = lubridate::week(IDATVEND),
           semana_tot = paste(year_sale, semana %>% formatC(width = 2,
                                                            format = 'd',
                                                            flag = '0')),
           fishing_season = case_when(month_sale %in% c('10','11','12') ~
                                        as.numeric(as.character(year_sale)),
                                      T ~ as.numeric(as.character(year_sale)) - 1) %>% factor)
  return(temp)
}
```

```{r}
df = arranjador(vd)
```

## Série de desembarques frota artesanal - Costa Sul:

```{r}
ts_w_S = df %>%
  filter(regiao %in% c('Costa Ocidental', 'Costa Sul')) %>% 
  filter(EGRUPART %in% c('MIS_MIS')) %>% 
  group_by(semana_tot, regiao) %>% 
  summarise(QVENDA = sum(QVENDA)) %>% 
  filter(regiao == 'Costa Sul') %>%
  ungroup() %>% 
  select(QVENDA) %>% 
  ts(start = 1995, end= 2021, frequency = 52)

ts_m_S = df %>%
  filter(regiao %in% c('Costa Ocidental', 'Costa Sul')) %>% 
  filter(EGRUPART %in% c('MIS_MIS')) %>% 
  group_by(year_sale, month_sale, regiao) %>% 
  summarise(QVENDA = sum(QVENDA)) %>% 
  filter(regiao == 'Costa Sul') %>%
  ungroup() %>% 
  select(QVENDA) %>% 
  ts(start = 1995, end= 2021, frequency = 12)

ts_q_S = df %>%
  filter(regiao %in% c('Costa Ocidental', 'Costa Sul')) %>% 
  filter(EGRUPART %in% c('MIS_MIS')) %>% 
  group_by(year_sale, quarter_sale, regiao) %>% 
  summarise(QVENDA = sum(QVENDA)) %>% 
  filter(regiao == 'Costa Sul') %>%
  ungroup() %>% 
  select(QVENDA) %>% 
  ts(start = 1995, end= 2021, frequency = 4)

ts_y_S = df %>%
  filter(regiao %in% c('Costa Ocidental', 'Costa Sul')) %>% 
  filter(EGRUPART %in% c('MIS_MIS')) %>% 
  group_by(year_sale, regiao) %>% 
  summarise(QVENDA = sum(QVENDA)) %>% 
  filter(regiao == 'Costa Sul') %>%
  ungroup() %>% 
  select(QVENDA) %>% 
  ts(start = 1995, end= 2021, frequency = 1)


grid.arrange(
autoplot(ts_w_S) + theme_classic() + labs(title = 'Semanal'),
autoplot(ts_m_S) + theme_classic() + labs(title = 'Mensal'),
autoplot(ts_q_S) + theme_classic() + labs(title = 'Trimestral'),
autoplot(ts_y_S) + theme_classic() + labs(title = 'Anual'),
ncol = 2)
```

## Série de desembarques frota artesanal - Costa Ocidental:

```{r}
ts_w_W = df %>%
  filter(regiao %in% c('Costa Ocidental', 'Costa Sul')) %>% 
  filter(EGRUPART %in% c('MIS_MIS')) %>% 
  group_by(semana_tot, regiao) %>% 
  summarise(QVENDA = sum(QVENDA)) %>% 
  filter(regiao == 'Costa Ocidental') %>%
  ungroup() %>% 
  select(QVENDA) %>% 
  ts(start = 1995, end= 2021, frequency = 52)

ts_m_W = df %>%
  filter(regiao %in% c('Costa Ocidental', 'Costa Sul')) %>% 
  filter(EGRUPART %in% c('MIS_MIS')) %>% 
  group_by(year_sale, month_sale, regiao) %>% 
  summarise(QVENDA = sum(QVENDA)) %>% 
  filter(regiao == 'Costa Ocidental') %>%
  ungroup() %>% 
  select(QVENDA) %>% 
  ts(start = 1995, end= 2021, frequency = 12)

ts_q_W = df %>%
  filter(regiao %in% c('Costa Ocidental', 'Costa Sul')) %>% 
  filter(EGRUPART %in% c('MIS_MIS')) %>% 
  group_by(year_sale, quarter_sale, regiao) %>% 
  summarise(QVENDA = sum(QVENDA)) %>% 
  filter(regiao == 'Costa Ocidental') %>%
  ungroup() %>% 
  select(QVENDA) %>% 
  ts(start = 1995, end= 2021, frequency = 4)

ts_y_W = df %>%
  filter(regiao %in% c('Costa Ocidental', 'Costa Sul')) %>% 
  filter(EGRUPART %in% c('MIS_MIS')) %>% 
  group_by(year_sale, regiao) %>% 
  summarise(QVENDA = sum(QVENDA)) %>% 
  filter(regiao == 'Costa Ocidental') %>%
  ungroup() %>% 
  select(QVENDA) %>% 
  ts(start = 1995, end= 2021, frequency = 1)


grid.arrange(
autoplot(ts_w_W) + theme_classic() + labs(title = 'Semanal'),
autoplot(ts_m_W) + theme_classic() + labs(title = 'Mensal'),
autoplot(ts_q_W) + theme_classic() + labs(title = 'Trimestral'),
autoplot(ts_y_W) + theme_classic() + labs(title = 'Anual'),
ncol = 2)
```

## CMSY+




## SPiCT

## Modelos de Deplecção Generalizados

# Aplicação Shiny

# Deployment














































